【裁判字號】    98,勞安訴,4
【裁判日期】    981217
【裁判案由】    業務過失致死
【裁判全文】
臺灣臺中地方法院刑事判決             98年度勞安訴字第4號
公  訴  人  臺灣臺中地方法院檢察署檢察官
被      告  甲○○
上列被告因業務過失致死案件，經檢察官提起公訴（98年度偵字
第19991號），本院判決如下：
    主    文
甲○○從事業務之人，因業務上之過失致人於死，處有期徒刑伍
月，如易科罰金，以新臺幣壹仟元折算壹日。緩刑伍年，並應依
臺灣臺中地方法院98年度司中調字第1503號調解程序筆錄調解內
容所定之給付方法，向被害人潘臨春之母丙○○支付新臺幣壹佰
萬元。
    犯罪事實
一、甲○○係址設臺中縣大肚鄉○○路○段388巷5號之營造業負
    責人，並以施作建物裝修、房屋拆卸、裝潢等工程為業，係
    從事業務之人。緣陳廷芳將址設臺中市西屯區○○巷○○路
    80之1號（座落臺中市○○區○○段150地號土地）之房屋拆
    除工程（下稱系爭拆除工程）交由李朝明承攬，李朝明復將
    前開工程之屋頂及牆壁拆除工程部分再交予甲○○承攬，甲○○即自民國98年4月1日起，僱用潘臨春、丁○○及鄭金華
    等人在系爭拆除工程之施工現場從事屋頂、牆壁拆除之工作
    ，薪資為每日新臺幣（下同）2,000元，而為勞工安全衛生
    法所稱之雇主。其原應注意雇主對防止有墜落、崩塌等之虞
    之作業場所引起之危害，應有符合標準之必要安全衛生設備
    ，且雇主對勞工於鐵皮板及塑膠材料構築之屋頂從事作業時
    ，為防止勞工踏穿墜落，應於屋架上設置適當強度，且寬度
    在30公分以上之踏板或裝設安全護網，另雇主對於高度2公
    尺以上之高處作業，勞工有墜落之虞者，應使勞工確實使用
    安全帶、安全帽及其他必要之防護具，而前開安全帶之使用
    ，對於屋頂或傾斜面移動，應採用符合國家標準14253規定
    之背負式安全帶及捲揚式防墜器，以符合勞工安全衛生法第
    5條第1項第5款、勞工安全衛生設施規則第227條、第281條
    之規定，而依甲○○之智識程度、工作經驗及能力，並無不
    能注意之情事，且系爭拆除工程施工現場亦無不能設置適當
    強度且寬度在30公分以上之踏板、裝設安全護網及提供背負
    式安全帶及捲揚式防墜器之客觀情形，詎其仍疏未注意，未
    於系爭拆除工程施工現場設置適當強度且寬度在30公分以上
    之踏板或裝設安全護網，亦未提供背負式安全帶及捲揚式防
    墜器供潘臨春使用，且未督責潘臨春確實使用其所提供未達
    前述標準之尼龍材質腰帶式安全繩索，而逕行於98年6月16
    日上午，指示潘臨春在系爭拆除工程施工現場之高度約8公
    尺之鐵皮屋屋頂進行拆除作業，致潘臨春於同日11時38分許
    ，在上開鐵皮屋頂從事拆卸工作，不慎踏穿屋頂塑膠材質採
    光罩時，因無踏板、安全護網、符合標準之安全帶及防墜器
    等設備阻止其墜落，而自屋頂墜落地面，受有頭皮1公分撕
    裂傷、四肢擦傷等外傷及顱骨骨折、腹內出血及右側血胸等
    內傷，雖經緊急送醫救治，仍於同日13時20分，因顱腦損傷
    、胸腹部挫傷合併內出血致休克死亡。
二、案經臺灣臺中地方法院檢察署檢察官相驗後自動偵查起訴。
    理    由
一、證據能力之說明：
    按刑事訴訟法第159條之1第2項，明定被告以外之人於偵查
    中向檢察官所為陳述，除顯有不可信之情況外，得為證據；
    所為「不可信之情況」，由法院審酌被告以外之人於陳述時
    之外在環境及情況而為判斷；而被告以外之人於偵查時，是
    否與被告對質，與其陳述時之外在環境並無必然之關聯，自
    不得以偵查中未經被告詰問，逕認該陳述無證據能力；至該
    等陳述與事實是否相符，要屬證據證明力之問題，與證據能
    力之有無，不容混淆（最高法院94年度台上字第7132號、95
    年度台上字第1585號等判決要旨參照）。又證人於檢察官偵
    查中所為之陳述，審酌該陳述作成之客觀條件及環境，認其
    心理狀態健全，並無受到脅迫、利誘或詐欺，自非顯有不可
    信之情形，依刑事訴訟法第159條之1第2項之規定，亦得為
    證據（最高法院95年度台上字第934號判決要旨參照）；經
    查，證人丁○○、鄭金華於檢察官偵訊時均已具結證述在案
    ，且依據偵查庭開庭過程及筆錄記載，可徵上開證人於檢察
    官偵查中為陳述時，並無任何遭受外力不當干涉之顯不可信
    之情況，又被告於本院審理時，未向本院聲請調查上開證人
    ，復未爭執其證據能力，當認屬反對詰問權之放棄，況證人
    丁○○另經本院依職權傳喚到院具結證述在案，並予被告反
    對詰問之機會，是應認均符合刑事訴訟法第159條之1第2項
    之規定，而均有證據能力。又按，被告以外之人於審判外之
    陳述，經當事人於審判程序同意作為證據，法院審酌該言詞
    陳述或書面陳述作成時之情況，認為適當者，亦得為證據。
    當事人、代理人或辯護人於法院調查證據時，知有第159條
    第1項不得為證據之情形，而未於言詞辯論終結前聲明異議
    ，視為有前項之同意，刑事訴訟法第159條之5定有明文。查
    除上揭供述證據以外之其餘經本院於審理時踐行調查證據程
    序之被告以外之人審判外之陳述，被告及檢察官均未對證據
    能力有所爭執，迄於言詞辯論終結前亦未聲明異議，可認為
    均同意作為證據，本院審酌該等證據之取得過程並無瑕疵，
    與本案待證事實間復具有相當之關聯性，以之為本案證據尚
    無不當，自得採為證據。
二、認定犯罪事實之依據：
（一）訊據被告甲○○於本院審理時，對於上開犯罪事實坦承不
      諱，並均為認罪之表示，核與證人鄭金華（即在場目擊之
      勞工）於警詢、偵訊所證述情節及證人丁○○（亦為在場
      目擊之勞工）於警詢、偵訊及本院審理時證述內容，均核
      屬相符，復有證人乙○○（即前往案發現場勘查之行政院
      勞工委員會中區勞動檢查所人員）於本院審理時具結證述
      內容可稽，並有澄清醫院急診死亡病患病歷摘要、臺灣臺
      中地方法院檢察署檢察官相驗報告書、臺灣臺中地方法院
      檢察署相驗筆錄、法醫驗斷書、相驗屍體證明書各1份及
      案發現場照片8幀、相驗照片6幀、行政院勞工委員會中區
      勞動檢查所勞中檢營字第0981008673號函文所檢附「臺中
      市轄陳廷芳『臺中市○○區○○段150地號房屋拆除工程
      』之承攬人甲○○所僱勞工潘臨春發生踏穿墜落災害致死
      職業災害檢查報告書」1份在卷可佐；從而，被告自白核
      與事實相符，得為證據，且堪採信。
（二）按所謂業務係指吾人於社會生活中所繼續經營之事務。又
      按勞工安全衛生法第2條第2項規定，本法所稱之雇主，謂
      事業主或事業之經營負責人；另同法第5條規定，雇主應
      提供符合標準之必要安全衛生設備以防止各項因機械設備
      、危險作業場所引起之危害；考其立法意旨，係因僱傭關
      係中，勞工受雇主直接之指揮監督，經濟力量及技術獨立
      性薄弱，對工作場所及工作條件極少有商榷空間，為保護
      其安全及健康，特對最了解其工作性質、所需環境、並有
      專業能力，適時提供保護之雇主，課以法定義務。查被告
      甲○○係址設臺中縣大肚鄉○○路○段388巷5號之營造業
      負責人（未登記營利事業），以施作建物裝修、房屋拆卸
      、裝潢等工程為業，且自98年4月1日起，以其本人名義僱
      用被害人潘臨春、證人丁○○、鄭金華在系爭拆除工程之
      施工現場從事屋頂、牆壁拆除之工作，薪資為每日2,000
      元，而被告平日亦有實際前往系爭拆除工程施工現場指揮
      、監督並輔助施工人員施作等情，除為被告甲○○始終供
      承無訛外，復有證人丁○○、鄭金華之證述可稽，並有上
      揭行政院勞工委員會中區勞動檢查所函文檢附之職業災害
      檢查報告書可佐，是被告確為以施作建物裝修、房屋拆卸
      、裝潢等工程為業之從事業務之人，且為本件依勞工安全
      衛生法第2條第2項所規定之雇主，得堪認定。
（三）而按雇主對防止有墜落、崩塌等之虞之作業場所引起之災
      害，應有符合標準之必要安全衛生設備；對勞工於石綿板
      、鐵皮板、瓦、木板、茅草、塑膠等材料構築之屋頂從事
      作業時，為防止勞工踏穿墜落，應於屋架上設置適當強度
      ，且寬度在30公分以上之踏板或裝設安全護網，且雇主對
      於高度2公尺以上之高處作業，勞工有墜落之虞者，應使
      勞工確實使用安全帶、安全帽及其他必要之防護具；而前
      開安全帶之使用，對於屋頂等高處或傾斜面移動，應採用
      符合國家標準14253規定之背負式安全帶及捲揚式防墜器
      ，勞工安全衛生法第5條第1項第5款、勞工安全衛生設施
      規則第227條、第281條分別定有明文。被告身為雇主，於
      98年6月16日，指示被害人潘臨春在系爭拆除工程施工現
      場高度約8公尺之鐵皮屋屋頂進行拆除作業時，本應注意
      前開規定，而依當時情形，被告主觀上、客觀上均無不能
      注意之情事，然被告竟疏未注意前開規定，未設置寬度在
      30公分以上之踏板或裝設安全護網，亦未使作業勞工使用
      符合規定之背負式及捲揚式防墜器，僅使用尼龍材質之腰
      帶式安全繩索，且未監督作業勞工確實使用安全帶，致被
      害人潘臨春於上開時、地，不慎踏穿屋頂塑膠材質之採光
      罩時，因無踏板、安全護網、符合標準之安全帶及防墜器
      等設備阻止其墜落，而自屋頂墜落地面，受有前開傷害，
      經送往臺中市中港澄清醫院急救，仍不治死亡，被告係應
      注意能注意而未注意上開規定，以致被害人死亡，被告應
      有過失，應堪認定。又被害人潘臨春確係因本件自施工屋
      頂高處墜落，受有前揭內傷及外傷，並因顱腦損傷、胸腹
      部挫傷合併內出血致休克死亡，故被告前開過失行為及違
      反勞工安全衛生法之行為，與被害人潘臨春之死亡職業災
      害結果，具有相當因果關係，亦堪認定。
（四）綜上所述，本件事證業臻明確，被告所為上開違反勞工安
      全衛生法及業務過失致人於死之犯行，洵堪認定。
三、論罪科刑部分：
（一）核被告甲○○所為，係違反勞工安全衛生法第5條第1項第
      5款之規定，致發生同法第28條第2項第1款之死亡職業災
      害，應依同法第31條第1項之規定處罰；又其因業務上之
      過失致人於死，所為另犯刑法第276條第2項之業務過失致
      人於死罪。被告以一行為同時觸犯上開二罪名，為想像競
      合犯，應依刑法第55條之規定，從一重之刑法第276條第2
      項之業務過失致死罪論處。爰審酌被告身為雇主，竟未注
      意勞工安全衛生法所課予雇主應設置之必要安全設備之相
      關規定，使勞工潘臨春身處危險之作業環境，因欠缺必要
      之安全防護，致發生墜落死亡之職業災害，家屬亦因此受
      有天人永隔之人間至痛，其未具體落實勞工安全保護措施
      ，過失情節非輕，而被告於審理中業已坦承犯行，且與被
      害人潘臨春之繼承人即其母丙○○達成調解，亦有本院98
      年度司中調字第1503號調解程序筆錄附卷可憑，其犯後態
      度尚稱良好，暨其為國中畢業之教育程度（此有被告個人
      基本資料在卷可參）、素行、生活狀況等一切情狀，量處
      如主文所示之刑，並諭知易科罰金之折算標準。
（二）查被告未曾受有期徒刑以上刑之宣告，素行良好，有臺灣
      臺中地方法院檢察署刑案資料查註紀錄表及臺灣高等法院
      被告前案紀錄表在卷可按，且被告坦承犯行，深具悔意，
      復與被害人潘臨春之繼承人即其母丙○○達成賠償合意，
      而於本院98年度司中調字第1503號成立調解，調解內容為
      「相對人（即被告甲○○）願給付聲請人（即被害人潘臨
      春之繼承人即其母丙○○）新臺幣100萬元。給付方法：
      民國98年12月2日給付10萬元，尚餘90萬元部分，自99年1
      月10日起至99年5月10日止，於每月10日前各給付2萬元，
      尚餘80萬元部分，自99年6月10日起至106年2月10日止，
      於每月10日前各給付1萬元，至全部清償完畢止，如有一
      期未履行視為全部到期」，有該調解程序筆錄附卷可憑，
      其經此偵、審程序之教訓及刑之宣告，當知所警惕，信無
      再犯之虞，本院綜核各情，認所宣告之刑，以暫不執行為
      適當，併予宣告緩刑五年。又本院為保障被害人潘臨春之
      繼承人即其母丙○○之權益，並使被告於緩刑期間內，能
      深知戒惕，且導正其行為與法治之觀念，爰併予宣告其應
      依本院98年度司中調字第1503號調解程序筆錄調解內容所
      定之前開給付方法，向被害人潘臨春之母丙○○支付新臺
      幣100萬元，作為緩刑條件，以啟自新。
四、據上論斷，應依刑事訴訟法第299條第1項前段，勞工安全衛
    生法第31條第1項，刑法第11條前段、第276條第2項、第55
    條、第41條第1項前段、第74條第1項第1款、第2項第3款，
    刑法施行法第1條之1第1項、第2項前段，判決如主文。
本案經檢察官陳仕蘭到庭執行職務。
中    華    民    國    98    年    12    月    17    日
              刑事第十三庭  審判長法  官  楊萬益
                                  法  官  劉邦繡
                                  法  官  廖慧如
以上正本證明與原本無異
如不服本判決，應於收受送達後10日內向本院提出上訴書狀（應
敘述具體理由並附繕本）。上訴書狀如未敘述理由，應於上訴期
間屆滿後20日內補提理由書於本院。
                                  書記官  張宏清
中    華    民    國    98    年    12    月    17    日
附錄本案論罪科刑法條全文：
刑法第276條第2項
從事業務之人，因業務上之過失犯前項之罪者，處5年以下有期
徒刑或拘役，得併科3千元以下罰金。
勞工安全衛生法第31條第1項
違反第5條第1項或第8條第1項之規定，致發生第28條第2項第1款
之職業災害者，處3年以下有期徒刑、拘役或科或併科新臺幣15
萬元以下罰金。


司法院資訊處製作；財團法人民間司法改革基金會備份。
